【裁判字號】    92,上訴,178
【裁判日期】    920305
【裁判案由】    重利
【裁判全文】
臺灣高等法院刑事判決                            九十二年度上訴字第一七八號
    上  訴  人  臺灣桃園地方法院檢察署檢察官
    被      告  丁○○
    選任辯護人  康勝男
    被      告  丙○○
右上訴人因被告重利案件，不服臺灣桃園地方法院九十年度訴字第八八八號，中華民
國九十一年八月十六日第一審判決（起訴案號：臺灣桃園地方法院檢察署九十年度偵
字第七七八七號）提起上訴，本院判決如左：
    主  文
上訴駁回。
    理  由
一、公訴意旨略以：被告丙○○、丁○○與甲○○（經原審判處有期徒刑十月，緩刑
    四年確定），基於常業重利之犯意，受僱於姓名年籍不詳之成年男子所經營之地
    下錢莊，自民國（下同）八十九年十二月四日起，先由該姓名年籍不詳之成年男
    子，在自由時報、聯合報桃園版刊登「票換錢，身分證，0000000，２４
    Ｈ」及「票貼，低息，保密，１‧５分，0000000，蔡經理」之分類廣告
    ，供急迫、輕率或無經驗之不特定多數人借款，借款新台幣（下同）五萬元，十
    天為一期，每期收取利息一萬元，而取得與原本顯不相當之重利，且借款者必須
    簽發所借金額之本票及中華民國國民身分證正本以為質押。戊○○因經商急需金
    錢周轉，於八十九年十二月底某日，經由上開管道與該姓名年籍不詳之成年男子
    等人聯繫，該姓名年籍不詳之成年男子等人，即趁戊○○需款孔急之際，在桃園
    縣中壢市○○里○鄰○○○街二五四巷一六號三樓戊○○住處，借款五萬元予戊○○，約定十天為一期，每期收取利息一萬元，並先扣十天一期之利息一萬元，
    實際交付四萬元，而取得與原本顯不相當之重利，且要求戊○○簽發面額五萬元
    之本票一紙及交付戊○○中華民國國民身分證正本以為質押，該姓名年籍不詳之
    成年男子等人先後共計在中壢市○○路網際網路先鋒店門前，取得戊○○所交付
    出二次利息二萬元得手。嗣於九十年五月十日晚上六時四十分許，經警據報在中
    壢市○○里○鄰○○○街二五四巷內，當場查獲前來收取利息之甲○○、丁○○
    、丙○○三人，並於甲○○身上起獲戊○○、乙○○之中華民國國民身分證正本
    各一枚、本票二紙、于凌雲之戶口名簿正本一紙、中華民國國民身分證影本一張
    、桃園縣稅捐處函一張及戶口名簿影本正反面各一紙、筆記本一本、廣告單一張
    及空白本票簿一本等物，於丁○○身上起獲筆記本一本，於丙○○身上起獲筆記
    本一本、廣告單一張，因認被告丁○○、丙○○共同涉犯刑法第三百四十五條之
    常業重利罪嫌云云。
二、按犯罪事實，應依證據認定之，無證據不得認定其犯罪事實；又不能證明被告犯
    罪者，應諭知無罪之判決，刑事訴訟法第一百五十四條、第三百零一條第一項分
    別定有明文。又認定不利被告之事實，須依積極證據，苟積極證據不足為不利於
    被告事實之認定時，即應為有利於被告事實之認定，更不必有何有利之證據。而
    被告否認犯罪事實所持之辯解，縱屬不能成立，既非有積極證據足以証明其犯罪
    行為，仍不能遽為有罪之認定，最高法院三十年度上字第八一六號、第一八三一
    號著有判例可資參循。另告訴人之告訴，係以被告受刑事訴追為目的，是其陳述
    是否與事實相符，仍應調查其他證據以資審認，最高法院五十年度台上字第一三
    ００號亦有判例足供參照。
三、本件公訴人認被告丁○○、丙○○共同涉有右揭犯嫌，無非係以告訴人戊○○之
    指訴歷歷，核與證人乙○○及承辦警員藍碧琪證述之情節相符，並有搜索扣押證
    明筆錄三紙、照片三幀、領條二紙、記帳收支一紙、剪報二紙等附卷可稽。而在
    丁○○、丙○○身上所各起獲筆記本一本，均發現有記載公司收入、支出等項目
    之帳單；另丙○○身上查獲之廣告單一張，亦有0000000、000000
    0重利貸放之聯絡電話號碼；又被告丁○○、丙○○與甲○○復於九十年五月二
    日參與毆打告訴人戊○○等情，顯見被告丁○○、丙○○均共同參與重利貸放，
    為其主要論據。然訊據被告丁○○、丙○○固坦承於九十年五月十日晚上六時四
    十分許，與甲○○一同駕車前往戊○○前開住處附近，由甲○○下車去找戊○○
    ，渠等二人均在車上等候，後為警查獲之事實，惟均堅決否認有重利之犯行，被
    告丁○○並辯稱：九十年五月二日甲○○帶同渠及渠不認識之四、五名男子前往
    戊○○住處，因戊○○欠地下錢莊的錢未還，且躲避起來，不出面處理，甲○○
    才出手毆打他，渠當天只站在門口並未出手毆打戊○○，渠沒有受僱於地下錢莊
    擔任何職務，九十年五月十日當天是要與甲○○及丙○○到中壢逛街，甲○○要
    求先至龍和一街一趟，到達目的地後甲○○下車，渠與丙○○一同在車上等他就
    被警查獲，為警查扣之筆記本係甲○○之前拿給渠，渠放在車上的等語。被告丙○○則辯稱：渠並未經營地下錢莊，亦無受僱於地下錢莊，八十九年五月十日那
    天甲○○打電話給渠說要看渠快生產之太太，甲○○與丁○○到渠住處時，因渠
    太太還未下班，他們就先在家裡聊天，後來渠太太下班後，三人即約好去中壢逛
    街，ＣＤ─九一三九號自小客車係丁○○開來的，再由渠開該車載他們去，渠不
    認識戊○○，警方扣得之筆記本係甲○○先前委託渠幫他抄寫的備份，抄好後就
    將筆記本還他，五月十日見面時，渠把在車上之記事本拿出來看，就被警查獲，
    廣告單係夾在筆記本上的，九十年五月二日渠並沒有與甲○○及丁○○一同去戊○○住處並毆打戊○○，渠是在上揚房屋中心簽約等語。
四、經查：
    (一)共同被告甲○○偕同被告丁○○及其他姓名年籍不詳之成年男子共約七、八人
      ，於九十年五月二日至戊○○前開住處，貸借現金予乙○○，並因戊○○未償
  還向「阿信」借貸之款項及給付利息，甲○○遂出手毆打戊○○成傷等情，雖
      據共同被告甲○○於原審審理時供承不諱。然被告丙○○自始至終均堅詞否認
      有與共同被告甲○○一同前往戊○○住處；被告丁○○雖坦承有與共同被告甲○○一同前往戊○○住處乙節，惟辯稱渠只有站在門口看而已，並未出手毆打
      戊○○等語。而質據告訴人戊○○於警訊時先證稱：「（．．．丁○○、丙○○、甲○○等三人，是否即為毆打你之犯嫌？）當天至我現住地址地下錢莊人
      數約七、八個人，動手毆打我的人約四、五人，今遭警方逮捕之。．．．丁○○當天沒有動手打我，丙○○是以拳頭毆打及以腳踢我上半身，另甲○○是以
      拳頭及椅子毆打我．．．（見偵查卷，第九頁背面）」、於偵查中證稱：「八
      十九年十二月間，我看中國時報廣告，以電話聯絡，就有二位人來家中看，但
      不是移送的這三位（甲○○、丙○○、丁○○），叫我拿身分證正本給他並簽
      本票給他，簽五萬元的本票給他，但只拿到四萬元．．．，五月二日約有五位
      以上到我家．．．，甲○○、丁○○、丙○○他們是打我的其中三位（同上偵
      卷，第八０頁背面至第八一頁）」云云；證人乙○○於警訊時則證述：「警方
      查獲涉嫌經營地下錢莊之男子丁○○、丙○○、甲○○等三人當天均有到我家
      ，而丁○○、甲○○並出手打我姪子，而丙○○是守在門口（同上偵卷，第十
      二頁）」云云，足徵告訴人戊○○及證人乙○○就指證九十年五月二日該次甲○○與七、八名不詳姓名年籍之男子前往戊○○住處並毆打戊○○成傷者，除
      共同被告甲○○外，究係丁○○或丙○○個別或其二人均有共同前往並出手毆
      打戊○○乙節，迥然未合，顯均有瑕疵可指，非可憑信。抑有進者，果被告丁○○或丙○○或其二人兼及有於九十年五月二日，共同與甲○○至戊○○住處
      ，然告訴人戊○○及證人乙○○二人分別於警訊或偵查時指述被告丁○○、丙○○有於該次與共同被告甲○○共同出手毆打戊○○之傷害犯行，惟並未指述
      其二人於前揭時、地，分別向「阿信」經營之地下錢莊貸借現金及爾後支付利
      息時，被告丁○○、丙○○二人有何參與借款收取重利之犯行。
    (二)又被告丁○○雖供稱渠基於朋友立場偶爾出面幫忙甲○○前往找客戶等語，及
      九十年五月二日因甲○○至戊○○住處催討戊○○未償還本利之情事而共同前
      往（見偵查卷，第二三至二四頁），惟以共同被告甲○○既受僱於「阿信」經
      營之地下錢莊，擔任收取本利之工作，則共同被告甲○○在向借款戶收取本利
      或催討款項時，邀同朋友關係之被告丁○○同往，或係為壯大聲勢或僅單純結
      伴，亦尚無違常情之處，況被告丁○○亦已陳明不知警方所詢地下錢莊負責人
      及其經營情狀，實難僅憑被告丁○○應邀與共同被告甲○○共同前往戊○○住
      處催討欠款，在其不熟悉實際貸放及其利率之情狀下，遽認被告丁○○即為參
      與貸放重利犯行之共犯。
    (三)再者，證人即查獲警員藍碧琪於偵查中及原審審理時所證，至多僅能證明在九
      十年五月十日查獲共同被告甲○○出面向乙○○收取本息時，被告丁○○、丙○○有一同前往並在所駕自小客車內等候共同被告甲○○之事實，亦未可執此
      即遽認被告丁○○、丙○○即有共同參與貸放重利之犯行。再參酌共同被告甲○○於警、偵訊及原審審理時均供稱如事實欄所載之扣押物均是渠所有，其中
      三本筆記本及夾放在筆記本中之廣告單都是渠放置在ＣＤ─九一三九號自小客
      車內，因渠昨日（十日）邀他們（丁○○、丙○○）一同外出，原本都是放在
      車內，當天他們二人在車內拿起觀看時即為警查獲，筆記本原是「阿信」叫渠
      寫的，渠請丙○○及丁○○抄寫等語，亦核與被告丁○○、丙○○前開所辯相
      符。再觀閱卷附搜索扣押證明筆錄，其中被告丙○○及丁○○部分均係在「備
      考欄」註明「於右述時、地，丙○○（或丁○○）夥同甲○○、丁○○（或丙○○）等人前來收取利息之際當場查獲」等語，及證人藍碧琪於原審審理時復
      證稱：「．．．在丁○○身上查到筆記簿，在丙○○身上查獲筆記簿與廣告單
      ，已忘記是在身上或車上查獲」等語，足徵前開為警自ＣＤ─九一三九號自小
      客車查獲被告丁○○、丙○○時，同時所查獲之筆記本二本及廣告單一張等物
      ，並無證據足證確係分別自被告丁○○及丙○○身上所查獲。而扣案之前開三
      本筆記本內雖記載有公司收入、支出、結餘及分配經營所得之金額之內容，惟
      共同被告甲○○係供稱該三本筆記本內容係「阿信」要其抄寫，渠亦不知道何
      意云云，故在此記載之含意甚廣，且無積極證據足佐必係經營地下錢莊之營收
      內容（即帳冊），自難以在被告丁○○、丙○○所在之自小客車內起出該等記
      載之筆記本共二本及內夾有地下錢莊之廣告單一張，率論被告二人即有參與地
      下錢莊之常業重利犯行。
五、綜上所述，公訴人所指被告丁○○、丙○○共同涉犯刑法第三百四十五條之常業
    重利罪嫌，惟其所舉之上開事證，尚不足使本院得被告二人有罪之確信，自不得
    遽以該條項之罪名相繩；此外，復查無其他積極證據足以證明被告二人有此犯行
    ，原審判決以不能證明被告二人犯罪，均諭知其等無罪之判決，核無不當。檢察
    官上訴意旨疏未詳酌告訴人指述上之瑕疵及所提證物之證據力，猶執前詞，爭執
    原審已說明之事項，難認為有理由，應予駁回。
據上論斷，應依刑事訴訟法第三百六十八條，判決如主文。
本案經檢察官施慶堂到庭執行職務。
中    華    民    國    九十二    年       三       月        五        日
                              臺灣高等法院刑事第三庭
                                  審判長法  官    張  連  財
                                        法  官    張  傳  栗
                                        法  官    黃  金  富
右正本證明與原本無異。
檢察官如不服本判決應於收受送達後十日內向本院提出上訴書狀，其未敘述上訴之理
由者並得於提起上訴後十日內向本院補提理由書（均須按他造當事人之人數附繕本）
。
                                        書記官    江  采  廷
中      華      民      國    九十二    年    三        月      六      日


司法院資訊處製作；財團法人民間司法改革基金會備份。
